ACORDAO-COMPLETO-2286631

ACÓRDÃO 922/2019 ATA 4/2019 - SEGUNDA CÂMARA

VISTOS, relatados e discutidos estes autos de tomada de contas especial instaurada pelo então Ministério da Agricultura, Pecuária e Abastecimento – Mapa em desfavor da Fundação de Apoio a Recursos Genéticos e Biotecnologia Dalmo Catauli Giacometti e do Sr. Jairo Silva, dirigente da aludida fundação à época dos fatos, em razão da impugnação parcial das despesas realizadas com recursos do Convênio nº 1/2000,
ACORDAM os Ministros do Tribunal de Contas da União, reunidos em sessão da 2ª Câmara, em:
9.1. arquivar as presentes contas, sem julgamento do mérito, por ausência de pressupostos para desenvolvimento válido e regular do processo, com fulcro no art. 212 do Regimento Interno do TCU c/c os arts. 6º, inciso II, e 19 da Instrução Normativa TCU nº 71/2012;
9.2. dar ciência desta decisão aos responsáveis e demais interessados.

Tomada de contas especial instaurada em razão da impugnação parcial das despesas realizadas com recursos de convênio, que teve por objeto o desenvolvimento, aperfeiçoamento e a implantação do Sistema de Visualização de pragas Quarentenárias e dar suporte técnico-científico para o Ministério para as suas reuniões com o Cosave (Comitê de Sanidade Vegetal do Cone Sul), Mercosul e outros organismos internacionais.

Segunda Câmara

Ministério da Agricultura, Pecuária e Abastecimento - Mapa (vinculador).

3. Interessados/Responsáveis:
3.1. Responsáveis: Fundação de Apoio a Recursos Genéticos e Biotecnologia Dalmo Catauli Giacometti (73.340.655/0001-82); Jairo Silva (XXX.299.406-XX).

13.1. Ministros presentes: Ana Arraes (Presidente) e Augusto Nardes (Relator).
13.2. Ministro-Substituto convocado: Marcos Bemquerer Costa.
13.3. Ministro-Substituto presente: André Luís de Carvalho.

AUGUSTO NARDES

Transcrevo, abaixo, a instrução lavrada pelo auditor encarregado do exame do feito no âmbito da Secretaria de Controle Externo da Agricultura e do Meio Ambiente (peça 26) , cuja proposta contou com a anuência do escalão dirigente da unidade técnica (peças 27 e 28) :
“INTRODUÇÃO
1. Cuidam os autos de tomada de contas especial instaurada pelo Ministério da Agricultura, Pecuária e Abastecimento - Mapa, em desfavor do Sr. Jairo Silva e da Fundação de Apoio a Recursos Genéticos e Biotecnologia Dalmo Catauli Giacometti - FDG, em razão da impugnação parcial das despesas realizadas com recursos do Convênio 1/2000 (Siafi 404.757) , que teve por objeto ‘o desenvolvimento, aperfeiçoamento e a implantação do Sistema de Visualização de pragas Quarentenárias, e bem como, formalizar definir metas, mediante a conjugação de esforços entre as partes, visando à análise de vegetais, parte de vegetais, produtos e subprodutos e/ou pragas, com fins de pesquisa ou comerciais, importados e fiscalizados pelo Ministério e a este dar suporte técnico-científico para as suas reuniões com o Cosave (Comitê de Sanidade Vegetal do Cone Sul) , Mercosul e outros organismos internacionais’, conforme instrumento contratual (peça 1, p. 5-19) e plano de trabalho (peça 1, p. 20-125) . 
2. A instauração da presente TCE foi materializada em razão da realização de despesas não previstas no plano de trabalho, tendo sido apurado um prejuízo no valor original de R$ 1.184.690,37. 
HISTÓRICO
3. Conforme disposto na Cláusula Quarta do termo de ajuste (peça 1, p. 9) , foram previstos R$ 4.736.000,00 para a execução do objeto, dos quais R$ 3.800.000,00 seriam repassados pelo concedente e R$ 936.000,00 corresponderiam à contrapartida.
4. Os recursos federais foram integralmente repassados em uma única parcela mediante a ordem bancária 2000OB003131, de 22/12/2000 (peça 1, p. 151) . Foi restituído ao Tesouro o valor de R$ 773,87, em 9/4/2007 (peça 2, p. 178) . O ajuste vigeu no período de 22/12/2000 a 22/2/2002, com prazo final para apresentação da prestação de contas conforme Cláusula Décima Terceira (peça 1, p. 15) .
5. No Relatório do Tomador de Contas 1/2015 (peça 3, p. 92-124) , no qual os fatos estão circunstanciados, restou caracterizada a responsabilidade solidária do Sr. Jairo Silva e da Fundação Dalmo Cautali Giacometti em razão da impugnação parcial das despesas realizadas com recursos do convênio em comento, apurando-se como prejuízo o valor original de R$ 1.184.690,37.
6. O Relatório de Auditoria 1993/2015 do Controle Interno (peça 3, p. 134-137) retratou as questões relatadas no Relatório do Tomador de Contas, responsabilizando solidariamente os responsáveis acima citados pela quantia mencionada. O Certificado de Auditoria e o Parecer do Dirigente do Órgão de Controle Interno concluem pela IRREGULARIDADE das contas (peça 3, p. 138-139) . O Pronunciamento Ministerial atesta ter tomado ciência das conclusões contidas no Relatório e Certificado de Auditoria, bem como no Parecer da Secretaria Federal de Controle Interno da CGU/PR. 
7. Verificou-se que tanto o Relatório do Tomador de Contas quanto o Relatório de Auditoria do Controle Interno apontam a não apresentação da documentação exigida para prestação de contas do Convênio como o motivo pelo qual foi instaurada a Tomada de Contas Especial. Ambos são uniformes na quantificação do débito, considerando o mesmo em 22/12/2000, no valor de R$ 1.184.690,37.
8. Da análise dos autos, constatou-se que os agentes responsáveis foram notificados da instauração do processo e tiveram oportunidade de apresentação de informações e justificativas em relação à cobrança do débito. O Sr. Jairo Silva e a Fundação Dalmo Giacometti foram notificados conforme notificações e publicação de edital constantes da peça 2, p. 321-333 e peça 3, p. 10-30. 
9. Quanto à quantificação do dano, verificou-se que, embora tenha havido emissão de parecer favorável quanto à execução física do convênio, inclusive descrevendo ações junto à Embrapa, conforme Parecer Técnico do Departamento de Defesa e Inspeção Vegetal, de 11/3/2002 (peça 2, p. 74) , os apontamentos feitos na Nota Técnica CAO/SDA 1/2011, de 1/12/2011 (peça 2, p. 289-311) , que trata da verificação financeira das contas apresentadas, indicaram a incompatibilidade entre as despesas programadas e executadas, falhas formais na prestação de contas e, ainda, o atendimento parcial das pendências questionadas. 
10. De acordo com a análise realizada pela Coordenação de Apoio Operacional do Mapa, que fundamentou a não aprovação parcial da prestação de contas, foram apontados os seguintes itens não compatíveis com os itens previstos no Plano de Trabalho (peça 3, p. 38-39) : 
	Modalidade de Licitação
	Objeto
	Valor (R$) 
	Nota Fiscal

	Convite 1/2001
	Aquisição de material de consumo Carpintaria (laboratório) 
	13.295,08
	35721/ 35722

	Convite 14/2001
	Materiais gráficos impressão de folders, banners, cartazes, revistas e cartilhas
	22.830,00
	1475

	Convite 15/2001
	Material de consumo impressão gráfica
	50.060,00
	438

	Dispensa 2/2001
	Aquisição de material elétrico e hidráulico
	14.121,09
	3059 / 3060

	Dispensa 4/2001
	Aquisição de materiais fotográficos
	15.784,00
	1822

	Tomada de preços 4/2001
	Contratação de serviços de locação, instalação e manutenção de equipamentos de microscopia
	635.700,00
	616/ 387

	Convite 2/2001
	Prestação de Serviços de reordenamento e organização do software Agrofit 2001
	76.954,00
	087

	Convite 3/2001
	Prestação serviço consolidação de bases de dados dos produtos fitossanitários do Mapa
	78.358,00
	258

	Convite 9/2001
	Prestação de serviços de Desenvolvimento de programa para interligar a base de dados de análise de bebidas a um programa interativo via servidor remoto
	8.000,00
	116

	Convite 10/2001
	Locação, instalação e manutenção de computador
	77.004,00
	095

	Convite 12/2001
	Locação e manutenção de câmera digital C-200
	69.576,00
	109

	Convite 19/2001
	Locação, instalação e manutenção equipamentos de informática
	77.209,00
	151/ 9450

	Dispensa 1/2001
	Locação, instalação e manutenção de equipamentos de informática - CNPMA
	14.696,00
	1128

	Dispensa 3/2001
	Instalações de condicionamento de ar – CNPMA
	14.428,20
	703

	Inexigibilidade de Licitação 1/2001
	Prestação de serviço de informação científica biblioteca virtual
	16.675,00
	333-01

	TOTAL
	1.184.690,37

11. A realização de despesas não previstas no plano de trabalho caracterizou desvio de finalidade, tendo em vista que os recursos foram aplicados em finalidade diversa da pactuada no termo de convênio, contrariando um dos aspectos fundamentais dos convênios, que é o interesse comum dos partícipes no atendimento de uma necessidade específica da comunidade, definida como prioritária. O plano de trabalho não é peça meramente exemplificativa, mas, ao contrário, é exaustiva e deve ser cumprido ipsi literis na execução das despesas. 
12. Quanto à identificação dos responsáveis, constatou-se que cabia ao ex-presidente da fundação, o Sr. Jairo Silva, justificar as despesas impugnadas, sob o risco de ter suas contas julgadas irregulares e ser condenado à devolução das quantias despendidas de forma irregular. Ocorre que, conforme informações constantes do TC Processo 017.950/2014-7, o mesmo faleceu em 2/5/2004. Nesse caso, considerando que o responsável pelo ressarcimento do débito é falecido, a responsável pelo débito passa a ser sua sucessora, a Sra. Ralim Armêdi Silva, no limite do patrimônio a ela transferido. 
13. Considerando precedentes deste Tribunal sobre a responsabilização de entidade privada sem fins lucrativos (organização não-governamental) , a exemplo dos Acórdãos 709/2008 e 2.763/2011, ambos do Plenário do TCU, foi citada a Fundação Dalmo Giacometti, para que comprovasse a boa e regular aplicação dos recursos ou recolha o débito. 
14. Sendo assim, após a realização análise minuciosa da irregularidade e que o exame da matéria permitiu, na forma dos arts. 10, § 1º, e 12, incisos I e II, da Lei 8.443/1992 c/c o art. 202, incisos I e II, do RI/TCU entendeu-se que deviam, pelo valor do débito indicado, ser solidariamente procedidas as citações da Fundação Dalmo Giacometti, na pessoa do seu representante legal, por ser o beneficiária dos recursos, para que comprovasse a boa e regular aplicação dos recursos ou recolhesse o débito e do Sr. Jairo Silva, representante legal da entidade à época dos fatos, pela não-comprovação da boa e regular aplicação dos recursos, na pessoa da sua sucessora, até o limite do patrimônio a ela transferido.
EXAME TÉCNICO
15. Em cumprimento ao Despacho do Secretário da SecexAmbiental (peça 7) , foram encaminhados os Ofícios 0141/2016-TCU/SecexAmbiental (peça 11) , de 10/5/2016, para citação da Fundação Dalmo Giacometti, na pessoa do seu representante legal, e 0143/2016-TCU/SecexAmbiental (peça 10) , de 10/5/2016, para citação do Sr. Jairo Silva, representante legal da entidade à época dos fatos, na pessoa da sua sucessora, a Sra. Ralim Armêdi Silva.
16. A Sra. Ralim Armêdi Silva foi citada conforme AR acostado à peça 12, entretanto não apresentou alegações de defesa mesmo tendo constituído advogado nos autos do presente processo (peças 20 e 21) .
17. Com relação à Fundação Dalmo Giacometti, foi encaminhado o Ofício 0141/2016-TCU/SecexAmbiental para a Fundação (peça 11) ao endereço constante da base da Receita Federal (peça 9) ; tendo sido devolvido pelos Correios (peça 14) , com a informação ‘Mudou-se’.
18. Considerando que após pesquisa atualizada na base de dados da Receita Federal (peça 16) , consta informação da situação cadastral da Fundação como ‘BAIXADA’, desde o dia 28/2/2013, reforçando pesquisa realizada no Sistema DSGI-Consultas, realizada no dia 21/10/2015 (peça 17) foi realizada a citação por meio de Edital (peça 22) , com fundamento no art. 22, III, Lei nº 8.443, de 16 de julho de 1992.		
19. 	Transcorrido o prazo fixado no Edital e mantendo-se inertes os aludidos responsáveis, conforme art. 12, § 3º, da Lei 8.443/1992, operam-se, portanto, os efeitos da revelia, dando-se prosseguimento ao processo. Assim, impõe-se que sejam encaminhadas para julgamento as presentes contas. 
20.	 Nos processos do TCU a revelia não implica a presunção de que sejam verdadeiras todas as imputações levantadas contra os responsáveis, diferentemente do que ocorre no processo civil, em que o não comparecimento do réu nos autos leva à presunção da verdade dos fatos narrados pelo autor. Assim, independentemente da revelia, a avaliação da responsabilidade do agente nos processos desta Corte não prescinde dos elementos existentes nos autos ou para ele carreados, uma vez que são regidos pelo princípio da verdade material (Acórdão 163/2015-TCU-Segunda Câmara, 2.685/2015-TCU-2ª Câmara, 2.801/2015-TCU-1a Câmara, 4.340/2015-TCU-1a Câmara e 5.537/2015-TCU-1a Câmara) .
21.	 Ao não apresentar sua defesa, os responsáveis deixaram de produzir prova da regular aplicação dos recursos sob sua responsabilidade, em afronta às normas que impõem aos gestores públicos a obrigação legal de, sempre que demandados pelos órgãos de controle, apresentar os documentos que demonstrem a correta utilização das verbas públicas, a exemplo do contido no art. 93 do Decreto-Lei 200/67: ‘Quem quer que utilize dinheiros públicos terá de justificar seu bom e regular emprego na conformidade das leis, regulamentos e normas emanadas das autoridades administrativas competentes.’ Além disso, não há elementos nos autos que possam afastar a sua responsabilidade. 
22.	 Configurada sua revelia frente à citação deste Tribunal e inexistindo comprovação da boa e regular aplicação dos recursos transferidos, considerados os elementos existentes nos autos, não resta alternativa senão dar seguimento ao processo proferindo julgamento sobre os elementos até aqui presentes, que conduzem à irregularidade de suas contas.
23. 	Em se tratando de processo em que a parte interessada não se manifestou acerca das irregularidades imputadas, não há elementos para que se possa efetivamente aferir e reconhecer a ocorrência de boa-fé na conduta do responsável, podendo este Tribunal, desde logo, proferir o julgamento de mérito pela irregularidade das contas, conforme combinação dos §§ 2º e 6º do art. 202 do Regimento Interno do TCU. Esse entendimento está amparado nos Acórdão 133/2015-TCU-Primeira Câmara, 2.455/2015-1ª Câmara, 3.604/2015-TCU-1ª Câmara, 5.070/2015-2ª Câmara e 2.424/2015-TCU - Plenário. 
24. 	Assim, devem as presentes contas serem julgadas irregulares, com a condenação em débito e aplicação de multa, com fundamento nos arts. 1º, inciso I, 16, inciso III, alínea ‘c’ e § 2º da Lei 8.443/1992 c/c os arts. 19 e 23, inciso III, da mesma Lei, e com arts. 1º, inciso I, 209, incisos III e § 5º, 210 e 214, inciso III, do Regimento Interno. Com relação à aplicação da multa, serão tecidas algumas considerações no tópico a seguir.
CONCLUSÃO
25. Diante da revelia do Sr. Jairo Silva, na pessoa da sua sucessora, a Sra. Ralim Armêdi Silva e da Fundação Dalmo Giacometti e inexistindo nos autos elementos que permitam concluir pela ocorrência de boa-fé ou de outros excludentes de culpabilidade em suas condutas, suas contas devem ser julgadas irregulares e os responsáveis sejam condenados em débito, bem como deve ser aplicada a multa prevista no art. 57 da Lei 8.443/92.
26. Entretanto, com relação à pretensão punitiva do TCU, conforme estabelecido no Acórdão 1.441/2016-P, o prazo da prescrição é de 10 anos contados da ocorrência do dano, que ocorreu em 22/12/2000.
27. Nesse sentido, considerando que a TCE foi autuada neste Tribunal somente em 2015, sendo que os responsáveis somente foram citados em 2016 e nesse período não houve qualquer causa de interrupção/suspensão da pretensão punitiva, não cabe a aplicação da multa prevista no art. 57 da Lei 8.443/1992.
28. 	Com relação ao débito, conforme foi constatado, houve impugnação parcial das despesas realizadas com recursos federais repassados à Fundação Dalmo Giacometti por meio do referido ajuste e não foram juntadas aos autos quaisquer justificativas para o pagamento de despesas que não estavam no plano de trabalho.
29. 	Recai sobre o responsável a obrigação de demonstrar que os recursos federais recebidos foram utilizados na finalidade prevista. Ao não cumprir com essa obrigação, o gestor ignorou dever constitucional contido no parágrafo único do art. 70 da Constituição Federal, bem como deixou de comprovar a correta aplicação dos recursos, o que configura a existência de débito e enseja o julgamento pela irregularidade das contas.		.
30. Em processos conexos, este Tribunal, por meio do Acórdão 5926/2011-TCU-Primeira Câmara (TC Processo 024.926/2007-9) , da relatoria do Ministro José Múcio Monteiro, julgou irregulares as contas dos Srs. Jairo Silva e Luiz Henrique Pimenta Rech e da Fundação de Apoio a Recursos Genéticos e Biotecnologia ‘Dalmo Catauli Giacometti’, condenando a sucessora dos bens deixados por Jairo Silva, Sra. Ralim Armêdi Silva, solidariamente com os demais responsáveis ao pagamento da quantia de R$ 140.000,00 (cento e quarenta mil reais) . Em outro processo, por meio do Acórdão 5080/2010-TCU-Primeira Câmara (TC Processo 030.066/2008-9) , da relatoria do Ministro Walton Alencar Rodrigues, julgou irregulares as contas de Jairo Silva e condenou sua herdeira, no limite do quinhão a ela conferido, ao pagamento de R$ 81.410,00 (oitenta e um mil, quatrocentos e dez reais) . 
PROPOSTA DE ENCAMINHAMENTO
31. 	Diante do exposto, submetemos os autos à consideração superior, propondo ao Tribunal:
a) com fundamento nos arts. 1º, inciso I, 16, inciso III, alínea ‘c’ e § 2º da Lei 8.443/1992 c/c os arts. 19 e 23, inciso III, da mesma Lei, e com arts. 1º, inciso I, 209, inciso III e § 5º, 210 e 214, inciso III, do Regimento Interno, que sejam julgadas irregulares as contas do Sr. Jairo Silva (CPF: XXX.299.406-XX) , diretor-presidente da Fundação de Apoio a Recursos Genéticos e Biotecnologia Dalmo Catauli Giacometti à época dos fatos e condenar sua herdeira, Sra. Ralim Armedi Silva (CPF: XXX.913.631-XX) , até o limite do valor do patrimônio transferido, em solidariedade com a Fundação de Apoio a Recursos Genéticos e Biotecnologia Dalmo Catauli Giacometti (CNPJ: 73.340.655/0001-82) , ao pagamento das quantias a seguir especificadas, com a fixação do prazo de quinze dias, a contar das notificações, para comprovarem, perante o Tribunal (art. 214, inciso III, alínea ‘a’, do Regimento Interno) , o recolhimento das dívidas aos cofres do Tesouro Nacional, atualizadas monetariamente e acrescidas dos juros de mora, calculados a partir das datas discriminadas, até a data dos recolhimentos, na forma prevista na legislação em vigor, abatendo-se, na oportunidade, os valores já ressarcidos.
	VALOR ORIGINAL (R$) 
	DATA DA OCORRÊNCIA

	1.184.690,37 D 
	22/12/2000

 Valor atualizado monetariamente e acrescido dos juros de mora até 24/8/2017: R$ 8.206.304,29
b) autorizar, desde logo, nos termos do art. 28, inciso II, da Lei 8.443/1992, a cobrança judicial das dívidas caso não atendidas as notificações;
c) autorizar o pagamento da dívida da sucessora do Sr. Jairo Silva, a Sra. Ralim Armedi Silva (CPF: XXX.913.631-XX) , até o limite do valor do patrimônio transferido, e da Fundação de Apoio a Recursos Genéticos e Biotecnologia Dalmo Catauli Giacometti em até 36 parcelas mensais e consecutivas, condicionado ao requerimento pelos responsáveis, nos termos do art. 26 da Lei 8.443/1992 c/c o art. 217 do Regimento Interno, fixando-lhes o prazo de quinze dias, a contar do recebimento da notificação, para comprovarem perante o Tribunal o recolhimento da primeira parcela, e de trinta dias, a contar da parcela anterior, para comprovarem os recolhimentos das demais parcelas, devendo incidir sobre cada valor mensal, atualizado monetariamente, os juros de mora devidos, na forma prevista na legislação em vigor;
d) encaminhar cópia da deliberação, bem como do relatório e do voto que a fundamentarem, ao Procurador-Chefe da Procuradoria da República em Brasília, nos termos do § 3º do art. 16 da Lei 8.443/1992 c/c o § 7º do art. 209 do Regimento Interno do TCU, para adoção das medidas que entender cabíveis”.
2.	O Ministério Público junto a este Tribunal apresentou proposta divergente (peça 29) , de arquivamento dos autos, sem julgamento de mérito, ante as seguintes considerações:
“5. Com as devidas vênias, discordamos do encaminhamento propugnado pela Unidade Instrutiva, pelas razões expendidas a seguir, que dizem respeito ao devido processo legal, em sua acepção substantiva, a qual, segundo José Joaquim Gomes Canotilho, está ligada a ‘ideia material de um processo justo, pois uma pessoa tem direito não apenas a um processo legal mas sobretudo a um processo legal, justo e adequado’.
6.	De acordo com os elementos que integram os autos e conforme noticiou a SecexAmb, os responsáveis só vieram a ser notificados acerca das irregularidades que perfazem o somatório do débito perseguido em sede desta TCE em 27/6/2013, pela via editalícia.
7.	Note-se, nessa toada, que o Sr. Jairo Silva faleceu em 2/5/2004, consoante o registro anotado pela Unidade Técnica (peça 5, p. 3, item 12) , portanto, mais de nove anos antes de que viesse a ser promovida a notificação ficta acima referida. Aliás, é de se notar que, quando da publicação do Edital notificatório dirigido ao responsável falecido, já havia transcorrido mais de 12 anos desde a transferência dos recursos. Saliente-se que, destacando ainda mais os matizes desproporcionais aqui tratados, a sucessora do Sr. Jairo Silva, no âmbito da Corte de Contas, foi citada em 20/5/2016 (peça 12) , quando já decorridos mais de 15 anos desde a contemporaneidade dos fatos.
8.	Circunstâncias análogas são observadas em relação à Fundação de Apoio a Recursos Genéticos e Biotecnologia Dalmo Catauli Giacometti, haja vista que essa entidade também só veio a ser notificada pelo Edital publicado em 27/6/2013 (peça 2, p. 333) – quando sua situação junto à Secretaria da Receita Federal do Brasil já constava como ‘baixada’ (peça 9) – sendo que a sua citação, na fase externa, ultimou-se em 6/7/2016 (peças 23-24) , com a publicação do Edital nº 7/2016.
9.	Esse contexto fático, em que se evidencia prejuízo à ampla defesa dos responsáveis, decorrente do desarrazoado lapso temporal havido desde a ocorrência dos fatos, macula o devido processo legal, eis que os jurisdicionados veem mitigada a possibilidade de empregar instrumentais de defesa aptos a elidir as irregularidades que lhes estão sendo atribuídas, em afronta aos critérios de proporcionalidade e de razoabilidade, que, de forma inarredável, devem orientar os processos em curso na Corte de Contas.
10. Assim, em vista da situação discorrida alhures, sugerimos que o feito em tela seja arquivado, sem julgamento de mérito, nos termos do art. 212 do Regimento Interno (RI/TCU) , em razão da ausência de pressupostos de desenvolvimento válido e regular do processo.
11. Nesse sentido, em caráter obter dictum, anote-se ainda que a Instrução Normativa TCU nº 71/2012 prescreve, em seu art. 6º, inciso II, que fica dispensada a instauração da tomada de contas especial quando houver transcorrido prazo superior a dez anos entre a data provável de ocorrência do dano e a primeira notificação dos responsáveis pela autoridade administrativa competente, como vislumbrado no caso em análise.
12. É imperioso asseverar que não estamos aqui, de nenhum modo, a desprestigiar a jurisprudência da Corte de Contas sobre a imprescritibilidade da pretensão do Estado em promover ações de ressarcimento contra quem deu causa a prejuízo ao erário, mas apenas sopesando, em exercício de ponderação hermenêutica, a incidência da aludida imprescritibilidade com a observância do devido processo legal, compatibilizando os dois institutos jurídicos às nuances apresentadas no caso concreto, mirando a justeza, a proporcionalidade e a razoabilidade que devem sempre revestir a decisão a ser prolatada pelo Tribunal.
13. Por fim, voltamos a destacar que o extenso período de tempo de tramitação desta TCE na fase interna, além de não se conformar com o princípio da celeridade processual e de inviabilizar o pleno exercício de defesa das partes, implica também prejuízo à própria atividade de controle externo da Administração Pública. 
****
14. É mister informar que o TCU, desde a prolação do Acórdão 426/2009-TCU-Primeira Câmara, já chamava a atenção da Secretaria de Defesa Agropecuária (SDA/MAPA) acerca da necessidade de instaurar a TCE referente ao convênio em testilha, conforme o subitem 1.6 daquele aresto, in verbis:
‘1.6. Determinar à Secretaria de Defesa Agropecuária/Mapa que instaure as competentes Tomadas de Contas Especiais referentes aos Convênios Siafi nº s 488970 e 404757 e informe ao Tribunal, no prazo de 30 (trinta) dias, as medidas adotadas para o cumprimento desta decisão, ciente que a reincidência no descumprimento de determinação do TCU pode ensejar a aplicação de multa prevista no art. 58 da Lei nº 8.443/92.’
15. O Acórdão 2157/2010-TCU-Primeira Câmara, prolatado em sede de monitoramento do decisum supra, reforçou a determinação, no sentido de que a SDA/MAPA instaurasse a TCE, tendo o Relator daquele feito (Ministro José Múcio Monteiro) consignado em seu voto, que:
‘8. Pelo teor da informação enviada pelo Secretário de Defesa Agropecuária é possível observar que o órgão tentou, em várias ocasiões, regularizar os convênios e que, após não ter sido bem sucedido, alterou a posição desses acordos no Siafi para ‘Inadimplência Efetiva’. Não se pode, portanto, dizer que houve descumprimento total da ordem emanada do TCU, vez que foi concedido ao órgão a alternativa de instaurar as TCEs ou regularizar os convênios.
9. Além disso, o comando expedido neste processo foi para que se informasse, em trinta dias, as medidas adotadas para a instauração das TCEs, não firmando prazo para a conclusão dos trabalhos. Assim, a rigor, a prescrição foi atendida, pois a SDA encaminhou, no prazo estipulado, documento descrevendo as atividades já desenvolvidas.
10. Acredito que a situação, mesmo ainda não ensejando a aplicação de multa ao gestor, já ultrapassou os limites do razoável. Portanto, proponho que seja reformulada a determinação à unidade, agora estabelecendo prazo fatal e definitivo para a conclusão dos trabalhos a seu cargo.’ (grifos acrescidos) 
16. Nessa linha, o Acórdão 2157/2010-TCU-Primeira Câmara fez constar, no dispositivo de seu subitem 9.1, determinação para que a DAS/MAPA instaurasse as competentes tomadas de contas especiais referentes aos Convênios Siafi nº s 488.970 e 404.757 no prazo máximo de 30 (trinta) dias, findo os quais deveria dar ciência ao Tribunal das medidas adotadas para o cumprimento da decisão, ficando avisado que o não atendimento da determinação poderia ensejar a aplicação da multa prevista no art. 58 da Lei nº 8.443/92. A Unidade Técnica ficou responsável por monitorar essa nova determinação.
17. Posteriormente, o TCU voltou a deliberar sobre a questão pertinente à instauração da TCE referente ao convênio in casu, quando então proferiu o Acórdão nº 3.855/2012-1º Câmara, onde fez constar novel determinação, mas com o mesmo teor das anteriores, desta vez direcionada à Secretaria Executiva do MAPA. Naquela oportunidade, não foram sancionados os gestores do MAPA devido ao entendimento de que a adoção de providências com vistas à regularização do Convênio nº 1/2000 remontava a gestões muito anteriores à do gestor que se propunha fosse apenado. Na mesma assentada, consignou-se que não se poderia mais tolerar atrasos no cumprimento dessa determinação, por parte do MAPA.
18. Registre-se que, em consultas empreendidas pela assessoria deste Gabinete, não foi localizada nenhuma decisão que tivesse por objeto apreciar o monitoramento do cumprimento da determinação supramencionada, em que pese o subitem 9.2.1 da deliberação vertida no Acórdão 3855/2012-TCU-Primeira Câmara tenha incumbido deste encargo determinada Unidade Técnica do TCU.
19. Compulsando os presentes autos, observa-se que a TCE foi encaminhada à Corte somente em 26/10/2015 (peça 3, p. 146) , quase três anos depois da prolação do Acórdão 3855/2012-TCU-Primeira Câmara, fato que demanda ser levado em consideração pelo TCU, quando do monitoramento daquela deliberação. 
20. Em face do exposto, este representante do Ministério Público junto ao TCU manifesta-se discorde com o encaminhamento lavrado pela SecexAmb, e, à luz da fiel observância do devido processo legal, opina por que as presentes contas especiais sejam arquivadas, sem julgamento de mérito, a teor do art. 212 do RI/TCU, ante a ausência dos pressupostos de desenvolvimento válido e regular do processo, haja vista que o longo e desarrazoado transcurso de tempo observado no trâmite da presente TCE configura, no caso concreto, prejuízo ao devido processo legal, porquanto impossibilita, por parte dos jurisdicionados, o efetivo exercício do contraditório e da ampla defesa junto ao Tribunal de Contas da União. 
21. Sugere-se, ademais, que cópia do presente parecer seja apensada ao processo TC-Processo 018.815/2007-4, no bojo do qual foi proferido o Acórdão 3855/2012-TCU-Primeira Câmara, que determinou o monitoramento da instauração da presente TCE”.
	É o relatório.

8.1. Omar Fredy Ettlin Petraglia (19.333/OAB-RJ) e outros, representando Ralim Armedi Silva, sucessora de Jairo Silva.

Procurador Rodrigo Medeiros de Lima.

TOMADA DE CONTAS ESPECIAL. IMPUGNAÇÃO DE DESPESAS. FALECIMENTO DE UM DOS RESPONSÁVEIS ANTES DO SEU CHAMAMENTO AOS AUTOS. LONGO TRANSCURSO DE TEMPO ENTRE A OCORRÊNCIA DOS FATOS E A CITAÇÃO DOS SEUS HERDEIROS E SUCESSORES, BEM COMO DE OUTRO RESPONSÁVEL ARROLADO NOS AUTOS. LIMITAÇÃO AOS PRINCÍPIOS CONSTITUCIONAIS DA AMPLA DEFESA E DO CONTRADITÓRIO. AUSÊNCIA DE CONCLUSÃO INEQUÍVOCA ACERCA DA INCOMPATIBILIDADE DAS DESPESAS IMPUGNADAS. ARQUIVAMENTO DAS CONTAS, SEM JULGAMENTO DE MÉRITO.

TOMADA DE CONTAS ESPECIAL (TCE)

Secretaria de Controle Externo da Agricultura e do Meio Ambiente.

Aprecia-se tomada de contas especial instaurada pelo então Ministério da Agricultura, Pecuária e Abastecimento – Mapa em desfavor da Fundação de Apoio a Recursos Genéticos e Biotecnologia Dalmo Catauli Giacometti e do Sr. Jairo Silva, dirigente da aludida fundação à época dos fatos, em razão da impugnação parcial das despesas realizadas com recursos do Convênio nº 1/2000, o qual tinha por objeto “o desenvolvimento, aperfeiçoamento e a implantação do ‘Sistema de Visualização de Pragas Quarentenárias’, e bem como, formalizar e definir metas, mediante a conjugação de esforços entre as partes, visando à análise de vegetais, parte de vegetais, produtos e subprodutos e/ou pragas, com fins de pesquisa ou comerciais, importados e fiscalizados pelo Ministério [MAPA] e a este dar suporte técnico-científico para as suas reuniões com o COSAVE (Comitê de Sanidade Vegetal do Cone Sul) , MERCOSUL e outros organismos internacionais”.
2.	Referido convênio foi firmado em 19/12/2000, no valor de R$ 4.736.000,00, sendo R$ 3.800.000,00 à conta do concedente e R$ 936.000,00 correspondentes à contrapartida, tendo os recursos federais sido integralmente repassados em uma única parcela, mediante a ordem bancária 2000OB003131, de 22/12/2000.
3.	No âmbito deste Tribunal, foi promovida a citação dos responsáveis para apresentarem alegações de defesa e/ou recolherem aos cofres públicos o valor impugnado. No caso, a Fundação de Apoio a Recursos Genéticos e Biotecnologia Dalmo Catauli Giacometti foi citada via edital, dada a sua localização desconhecida desde 2013. Quanto ao Sr. Jairo Silva, falecido em 2/5/2004, seu chamamento foi feito na pessoa da sua sucessora, Sra. Ralim Armêdi Silva.
4.	Embora notificados de forma regular e válida, em plena conformidade com os normativos acerca da matéria, os responsáveis permaneceram silentes, o que caracteriza a sua revelia, nos termos do art. 12, § 3º, da Lei nº 8.443/1992, devendo-se, portanto, dar prosseguimento ao processo.
5.	Em seu pronunciamento de mérito, a SecexAmbiental sugeriu o julgamento pela irregularidade das contas e a condenação solidária em débito dos responsáveis. Discordando dessa proposta, o Ministério Público junto a este Tribunal pugnou pelo arquivamento dos autos, sem julgamento de mérito, com fundamento no art. 212 do Regimento Interno do TCU,  amparando-se na “ausência dos pressupostos de desenvolvimento válido e regular do processo, haja vista que o longo e desarrazoado transcurso de tempo observado no trâmite da presente TCE configura, no caso concreto, prejuízo ao devido processo legal, porquanto impossibilita, por parte dos jurisdicionados, o efetivo exercício do contraditório e da ampla defesa junto ao Tribunal de Contas da União”.
6.	Acolho, na íntegra, o encaminhamento proposto pelo douto Parquet, cujos fundamentos incorporo às minhas razões de decidir.
7.	De fato, reconheço que o lapso temporal havido desde a ocorrência das irregularidades atribuídas aos responsáveis resulta prejuízo à ampla defesa, notadamente em relação ao gestor falecido anteriormente à citação pelo Tribunal, ante a inevitável limitação aos herdeiros e sucessores na obtenção dos meios e recursos inerentes ao contraditório, por serem pessoas, em princípio, completamente alheias aos atos de gestão tomados há tanto tempo por aquele.
8.	No caso em exame, o Convênio nº 1/2000 foi firmado em dezembro de 2000, com execução até março de 2001, a prestação de contas foi apresentada em junho de 2001, o Sr. Jairo Silva (falecido em 2004) foi notificado pelo órgão concedente, via edital, em junho de 2013, a presente tomada de contas especial foi autuada neste Tribunal em outubro de 2015 e a citação desse responsável, na pessoa da sua sucessora, deu-se somente em maio de 2016, ou seja, há mais de 15 anos da ocorrência dos fatos.
9.	Em situações similares, diante de longo lapso desde a época dos fatos, sem que os responsáveis tenham dado causa à demora processual, este Tribunal tem decidido pelo arquivamento do processo, sem julgamento de mérito, em virtude da ausência do pressuposto de desenvolvido válido e regular da matéria, caracterizado pelo prejuízo ao contraditório e à ampla defesa dos herdeiros e sucessores do gestor falecido (vide Acórdão 3527/2015-TCU-Segunda Câmara) .
10.	Obviamente, a dificuldade acentuada de defesa se estende à Fundação de Apoio a Recursos Genéticos e Biotecnologia Dalmo Catauli Giacometti, que também foi notificada pelo órgão concedente, via edital, apenas em junho de 2013 e citada pelo Tribunal, igualmente por via editalícia, somente em julho de 2016, em ambos os casos quando sua situação cadastral perante a Receita Federal já se encontrava “Baixada”.
11.	Passado tamanho lapso de tempo, é certo o insucesso dos responsáveis na obtenção de elementos probatórios mínimos visando à comprovação da regular destinação dos valores questionados, com prejuízo ao exercício do contraditório e da ampla defesa.
12.	Assim, na linha do defendido pelo douto Parquet, entendo cabível o arquivamento dos autos sem julgamento do mérito, por ausência de pressupostos para desenvolvimento válido e regular do processo, com fulcro no art. 212 do Regimento Interno do TCU c/c arts. 6º, inciso II, e 19 da Instrução Normativa TCU 71/2012.
13.	Ressalto que, não obstante os responsáveis tenham deixado de produzir prova da regular aplicação da totalidade dos recursos sob sua responsabilidade, os elementos contidos nos autos indicam haver correlação entre as metas pactuadas, as ações executadas e os resultados obtidos. É o que se extrai do parecer de acompanhamento do convênio (peça 2, fl. 74) , de 11/3/2002, no qual a área técnica registrou o alcance do objeto conveniado, com o atendimento das expectativas para o qual se propunha, aprovando a sua execução física. 
14.	Lembro que a irregularidade motivadora da instauração desta TCE consistiu na não apresentação de documentação exigida para a prestação de contas, em razão da qual não foi possível verificar a compatibilidade de determinadas despesas realizadas (peça 3, fls. 38/39) com o plano de trabalho pactuado (peça 1, fls. 35/79) , o que levou à sua impugnação pelo órgão concedente. 
15.	Consoante a Nota Técnica CAO/SDA nº 1/2011 (peça 2, fls. 289/311) , de 1º/12/2001, a entidade convenente “não apresentou na forma solicitada à execução do convênio, para fins de demonstração de compatibilidade entre o programado, conforme ‘itens de aplicação da despesa’, identificada no plano de trabalho, (...) , e o efetivamente executado. Dessa forma o item foi somente suprido parcialmente, pois o que foi solicitado era que se relacionasse ‘às despesas executadas por item de aplicação, constante do Plano de Trabalho do convênio, preenchendo planilha modelo’, que foi anteriormente encaminhada a Convenente”.
16.	A meu ver, todavia, não há nos autos uma constatação inequívoca de que parte dos recursos conveniados tenha sido efetivamente aplicada com desvio de finalidade. Em uma análise perfunctória, me parece que as despesas impugnadas não são estranhas ao objeto conveniado, a exemplo da locação, instalação e manutenção de equipamentos de informática, da aquisição de materiais fotográficos, da execução de serviços de carpintaria em laboratório, da locação, instalação e manutenção de equipamentos de microscopia e da contratação de serviços de consolidação e interligação de bases de dados.
17.	Ora, o plano de trabalho pactuado previa a destinação de recursos para o atingimento de metas envolvendo a criação, implantação e aperfeiçoamento de um sistema informatizado de dados e imagens, a reforma e adequação de ambientes para a instalação e funcionamento desse sistema e o aprimoramento de laboratórios.
18.	Assim, à primeira vista, as despesas impugnadas guardam compatibilidade com o previsto no plano de trabalho. Todavia, uma confirmação dessa compatibilidade só seria possível com o aprofundamento dos exames, o que não se concretizou à época nem se mostra mais viável neste momento, ante o desarrazoado tempo transcorrido desde a ocorrência dos fatos.  
19.	Observo, por fim, que os precedentes citados pela unidade técnica (Acórdãos nº s 5.080/2010 e 5.926/2011, ambos da 2ª Câmara) apreciaram casos com circunstâncias distintas, quais sejam: o decurso de tempo entre a ocorrência dos fatos e o chamamento deste Tribunal foi inferior a 10 anos e/ou as apurações realizadas pelos órgãos de controle atestaram a efetiva ocorrência de dano ao erário, decorrente da não comprovação da execução de ações previstas, da realização de saques indevidos, do pagamento indevido de taxa de administração e diárias a pessoa jurídica e por serviços de consultoria que já estavam englobados em contratação ocorrida no âmbito do próprio convênio, cuja seleção foi feita mediante procedimento licitatório eivado de vícios. 
20.	Acerca do cumprimento do Acórdão 3855/2012-TCU-Primeira Câmara, no qual constou determinação à Secretaria Executiva do então Ministério da Agricultura, Pecuária e Abastecimento para que procedesse à instauração da presente tomada de contas especial, entendo necessário ressaltar que medidas efetivas nesse sentido foram sendo adotadas pela Secretaria de Defesa Agropecuária do extinto MAPA desde 2012, consoante Despacho GAB/SDA nº 589 (peça 2, fl. 355) , de 22/3/2012, e Memo GAB/SDA/Nº 910, de 30/11/2012 (peça 1, fl. 1) , de 30/11/2012, as quais, após regular trâmite processual, culminaram no envio ao Tribunal, em 2015, desta tomada de contas especial.
21.	A meu ver, não obstante o prazo decorrido até o efetivo cumprimento do comando deste Tribunal, não vislumbro nos autos algum indício da omissão dos gestores responsáveis na adoção de medidas com esse fim.
22.	Em vista disso e considerando, ainda, que o TC Processo 018.815/2007-4, no bojo do qual foi proferido o Acórdão 3855/2012-TCU-Primeira Câmara, já se encontra encerrado, entendo que essa questão já se encontra resolvida, podendo ser considerada cumprida a determinação em tela e, por conseguinte, dispensado o monitoramento defendido pelo Ministério Público.
Ante o exposto, concordando com o parecer exarado pelo douto Parquet, VOTO por que seja adotada a deliberação que ora submeto a este Colegiado.
TCU, Sala das Sessões Ministro Luciano Brandão Alves de Souza, em 19 de fevereiro de 2019.
JOÃO AUGUSTO RIBEIRO NARDES 
Relator